---
title: "lab1_modelos"
author: "Isidora Muñoz y Martin Yáñez"
date: "2026-09-13"
output:
  html_document: default
  pdf_document: default
---

```{r setup, include=FALSE}
knitr::opts_chunk$set(echo = TRUE)
```



```{r cars}
library(tidyverse)  # Incluye readr, dplyr, ggplot2
library(corrplot)
# Para mapas de calor de correlaciones
```

## Ejercicio 1. Publicidad y Ventas

### a) Análisis Exploratorio de Datos (EDA)
#### 1. Lectura de datos y primeros registros
```{r}

data <- read.delim("ventas.txt", sep = "\t")
head(data)
```
#### 2. Dimensiones y estructura de la base 
```{r}

dim(data)

str(data)
```
#### 3. Identificación de datos faltantes
```{r}
colSums(is.na(data))
```
#### 4. Medidas descriptivas
```{r}
summary(data)
```
#### 5. Matriz de correlaciones y mapa de calor
```{r}
# Matriz numérica redondeada a 3 decimales
matriz_cor <- cor(data)
round(matriz_cor, 3)

# Mapa de calor de correlación
corrplot(matriz_cor, 
         method = "color", 
         type = "upper", 
         addCoef.col = "black", 
         tl.col = "black", 
         tl.srt = 45)
```

#### 6. Gráficos de dispersión: Ventas vs. Predictores
```{r}
# Transformación a formato largo para graficar con facet_wrap en ggplot2
data_largo <- data %>%
  pivot_longer(cols = c(tv, radio, periodico), 
               names_to = "medio", 
               values_to = "inversion")

ggplot(data_largo, aes(x = inversion, y = ventas)) +
  geom_point(alpha = 0.6, color = "steelblue") +
  geom_smooth(method = "lm", se = FALSE, color = "darkred") +
  facet_wrap(~ medio, scales = "free_x") +
  scale_y_continuous(breaks = seq(5, 25, by = 5), limits = c(0, 28)) +
  theme_classic() +
  theme(
    strip.placement = "outside",
    strip.background = element_blank(),
    strip.text = element_text(size = 11),
    plot.title = element_text(hjust = 0.5, size = 13),
    panel.spacing = unit(1, "lines")
  ) +
  labs(title = "Dispersión de Ventas vs Predictores",
       x = NULL,
       y = "ventas")
```


### b) Regresión Lineal Múltiple
$$Ventas_i = \beta_0 + \beta_1 TV_i + \beta_2 Radio_i + \beta_3 Periodico_i + \varepsilon_i$$
$$\text{donde } \varepsilon_i \overset{\text{iid}}{\sim} \mathcal{N}(0, \sigma^2)$$
```{r}
modelo <- lm(ventas ~ tv + radio + periodico, data = data)
summary(modelo)
```

### c) Intervalo de Confianza para el Valor Medio Esperado (95 %)Punto de evaluación: 
#### $\text{TV} = 147.05$, $\text{Radio} = 23.3$, $\text{Periodico} = 31$.

```{r}
data_media <- data.frame(tv = 147.05, radio = 23.3, periodico = 31)

# interval = "confidence" calcula el IC para E(Y | X = x0)
ic_media <- predict(modelo, newdata = data_media, interval = "confidence", level = 0.95)
ic_media

```


### d) Intervalo de Predicción para una Nueva Sucursal (95 %)Escenario:
#### $\text{TV} =160$, $\text{Radio} = 26.7$, $\text{Periódico} = 35.1$.

```{r}
data_media2 <- data.frame(tv = 160, radio = 26.7, periodico = 35.1)

# interval = "prediction" calcula el IP para una observación individual
ip_sucursal <- predict(modelo, newdata = data_media2, interval = "prediction", level = 0.95)
ip_sucursal

```



### e) Diferencia Conceptual: Confianza vs. Predicción: 
$E(Y \mid X = x_0)$ y $Y_{\text{nuevo}} \mid X = x_0$:$E(Y \mid X = x_0)$ 



## Ejercicio 2. Biomasa y características del suelo

### a) Análisis Exploratorio de Datos (EDA)

#### 1. Lectura de datos y primeros registros

```{r}
data2 <- read.delim("datos.txt", sep = "\t")
head(data2)
```

#### 2. Dimensiones y estructura de la base

```{r}
dim(data2)
str(data2)
```

#### 3. Identificación de datos faltantes

```{r}
colSums(is.na(data2))
```

#### 4. Medidas descriptivas

```{r}
summary(data2)
```

#### 5. Matriz de correlaciones y mapa de calor

```{r}
matriz_cor2 <- cor(data2)
round(matriz_cor2, 3)

corrplot(matriz_cor2, 
         method = "color", 
         type = "upper", 
         addCoef.col = "black", 
         tl.col = "black", 
         tl.srt = 45)
```


#### 6. Gráficos de dispersión pertinentes entre Y (biomasa), X2 (pH) y X3 (K)

```{r}
# Matriz de pares entre biomasa, pH y K con rectas ajustadas
pairs(data2[, c("biomasa", "pH", "K")], 
      main = "Dispersión entre Biomasa, pH y Potasio",
      pch = 19, col = "steelblue",
      panel = function(x, y, ...) {
        points(x, y, ...)
        abline(lm(y ~ x), col = "darkred", lwd = 2)
      })
```


### b) Regresión Lineal Simple

$$
Y = \beta_0 + \beta_2 X_2 + \varepsilon
$$

```{r}
mod_simple <- lm(biomasa ~ pH, data = data2)
summary(mod_simple)
```


### c) Efecto de incorporar $X_3$ (K) controlando por $X_2$ (pH)

#### I. Ajuste $Y \sim X_2$ y obtención de residuos $e_Y$

```{r}
mod_Y_X2 <- lm(biomasa ~ pH, data = data2)
eY <- resid(mod_Y_X2)
head(eY)
```

#### II. Ajuste $X_3 \sim X_2$ y obtención de residuos $e_{X_3}$

```{r}
mod_X3_X2 <- lm(K ~ pH, data = data2)
eX3 <- resid(mod_X3_X2)
head(eX3)
```

#### III. Gráfico de dispersión de $e_Y$ versus $e_{X_3}$

```{r}
plot(eX3, eY, 
     pch = 19, col = "steelblue",
     xlab = "Residuos de X3 ~ X2 (eX3)", 
     ylab = "Residuos de Y ~ X2 (eY)",
     main = "Gráfico de Dispersión de eY vs eX3")

abline(h = 0, lty = 2, col = "gray50")
abline(v = 0, lty = 2, col = "gray50")
abline(lm(eY ~ eX3), col = "darkred", lwd = 2)
```


### d) Ajuste, en R y Python, el modelo eY = α + γeX3 + u y registre el valor de la pendiente estimada γ.

$$
e_Y = \alpha + \gamma e_{X_3} + u
$$

```{r}
mod_residuos <- lm(eY ~ eX3)
summary(mod_residuos)

gamma_hat <- coef(mod_residuos)["eX3"]
gamma_hat
```

### e) Regresión Lineal Múltiple

$$
Y = \beta_0 + \beta_2 X_2 + \beta_3 X_3 + \varepsilon
$$

```{r}
mod_multiple <- lm(biomasa ~ pH + K, data = data2)
summary(mod_multiple)

beta3_hat <- coef(mod_multiple)["K"]
beta3_hat

# Comparación numérica exacta
all.equal(as.numeric(beta3_hat), as.numeric(gamma_hat))
abs(beta3_hat - gamma_hat)
```


### f) Explique por qué el coeficiente de $X_3$ obtenido en la regresión múltiple no corresponde, en general, al coeficiente que se obtendría ajustando solamente

$$Y \sim X_3.$$


## Ejercicio 3. Selección de variables y esperanza de vida

### a) Análisis Exploratorio de Datos (EDA)

#### 1. Lectura de datos y primeros registros

```{r}
data3 <- read.delim("esperanza.txt", sep = "\t")
head(data3)
```

#### 2. Dimensiones y estructura de los datos

```{r}
dim(data3)
str(data3)
```

#### 3. Revisión de valores faltantes

```{r}
colSums(is.na(data3))
```

#### 4. Medidas descriptivas

```{r}
summary(data3)
```

#### 5. Matriz de correlaciones y mapa de calor

```{r}
matriz_cor3 <- cor(data3)
round(matriz_cor3, 3)

corrplot(matriz_cor3, 
         method = "color", 
         type = "upper", 
         addCoef.col = "black",
         tl.col = "black", 
         tl.srt = 45)
```

#### 6. Gráficos de dispersión: Esperanza de vida vs. Predictores

```{r}
data3 %>%
  pivot_longer(cols = c(habitantes, ingresos, analfabetismo, asesinatos, 
                        universitarios, heladas, area),
               names_to = "predictor", 
               values_to = "valor") %>%
  ggplot(aes(x = valor, y = esp_vida)) +
  geom_point(alpha = 0.7, color = "steelblue") +
  geom_smooth(method = "lm", se = FALSE, color = "darkred") +
  facet_wrap(~ predictor, scales = "free_x") +
  theme_classic() +
  labs(title = "Dispersión de Esperanza de Vida vs Predictores",
       x = "Valor del Predictor",
       y = "Esperanza de Vida (años)")
```

### b) Selección progresiva (Forward Selection) con alfa = 0.01

```{r}
mod_nulo <- lm(esp_vida ~ 1, data = data3)
alcance_total <- formula(lm(esp_vida ~ habitantes + ingresos + analfabetismo + 
                              asesinatos + universitarios + heladas + area, data = data3))
```
#### Etapa 1
```{r}
add1(mod_nulo, scope = alcance_total, test = "F")
```
#### Etapa 2
```{r}
mod_f1 <- lm(esp_vida ~ asesinatos, data = data3)
add1(mod_f1, scope = alcance_total, test = "F")
```
#### Etapa 3
```{r}
mod_f2 <- lm(esp_vida ~ asesinatos + universitarios, data = data3)
add1(mod_f2, scope = alcance_total, test = "F")
```
#### Modelo final Forward
```{r}
mod_forward <- mod_f2
summary(mod_forward)
```

### c) Selección regresiva (Backward Selection) con alfa = 0.01
```{r}
mod_completo <- lm(esp_vida ~ habitantes + ingresos + analfabetismo + 
                     asesinatos + universitarios + heladas + area, data = data3)
```
#### Etapa 1

```{r}
drop1(mod_completo, test = "F")
```

#### Etapa 2
```{r}
mod_b1 <- update(mod_completo, . ~ . - analfabetismo)
drop1(mod_b1, test = "F")
```
#### Etapa 3
```{r}
mod_b2 <- update(mod_b1, . ~ . - ingresos)
drop1(mod_b2, test = "F")
```
#### Etapa 4
```{r}
mod_b3 <- update(mod_b2, . ~ . - area)
drop1(mod_b3, test = "F")
```
#### Etapa 5
```{r}
mod_b4 <- update(mod_b3, . ~ . - habitantes)
drop1(mod_b4, test = "F")
```
#### Etapa 6
```{r}
mod_b5 <- update(mod_b4, . ~ . - heladas)
drop1(mod_b5, test = "F")
```
#### Modelo final Backward
```{r}
mod_backward <- mod_b5
summary(mod_backward)
```
### d) Selección Stepwise Bidireccional con $\alpha = 0.01$

```{r}
# Trayectoria manual paso a paso:
# 1. Desde el modelo nulo entra 'asesinatos' .
# 2. Con 'asesinatos', entra 'universitarios' .
# 3. Revisión de eliminación en mod_step:
drop1(lm(esp_vida ~ asesinatos + universitarios, data = data3), 
      test = "F")

# Ninguna variable se elimina porque ambas conservan p < 0.01.

# 4. Revisión de incorporación adicional:
add1(lm(esp_vida ~ asesinatos + universitarios, data = data3), 
     scope = alcance_total, test = "F")

# Ninguna variable restante cumple el criterio p < 0.01 para ingresar.

mod_stepwise <- lm(esp_vida ~ asesinatos + universitarios, data = data3)
summary(mod_stepwise)
```



### e) Comparación de Modelos y Justificación

```{r}
# Función de Cp de Mallows basada en la guía del docente
Cp_calc <- function(mod_cand, mod_comp) {
  n <- nrow(data3)
  p <- length(coef(mod_cand))
  s2_full <- summary(mod_comp)$sigma^2
  
  deviance(mod_cand) / s2_full - n + 2 * p
}

# Construcción de la tabla comparativa
tabla_comparacion <- data.frame(
  Modelo = c("Forward", "Backward", "Stepwise"),
  R2_aj = c(summary(mod_forward)$adj.r.squared,
            summary(mod_backward)$adj.r.squared,
            summary(mod_stepwise)$adj.r.squared),
  Cp = c(Cp_calc(mod_forward, mod_completo),
         Cp_calc(mod_backward, mod_completo),
         Cp_calc(mod_stepwise, mod_completo)),
  AIC = c(AIC(mod_forward),
          AIC(mod_backward),
          AIC(mod_stepwise)),
  BIC = c(BIC(mod_forward),
          BIC(mod_backward),
          BIC(mod_stepwise))
)

knitr::kable(tabla_comparacion, 
             digits = 3, 
             caption = "Tabla comparativa de criterios de selección")
```
